臺灣高雄地方法院刑事判決
110年度交簡上字第142號
上  訴  人  臺灣高雄地方檢察署檢察官
上  訴  人
即  被  告  劉添旺

上列上訴人等因被告過失傷害案件，不服本院高雄簡易庭中華民
國110年8月10日110年度交簡字第1028號第一審刑事簡易判決（
起訴案號：臺灣高雄地方檢察署109年度偵字第23595號），提起
上訴，本院管轄之第二審合議庭判決如下：
    主  文
原判決撤銷。
劉添旺犯無駕駛執照駕車因過失傷害人罪，處有期徒刑肆月，如
易科罰金，以新臺幣壹仟元折算壹日。
    事  實
一、劉添旺考領之普通重型機車駕駛執照經易處逕註，註銷期間
    自民國109年1月17日起至110年1月16日止，其於109年7月22
    日11時44分許，騎乘車牌號碼000-000號普通重型機車，由
    高雄市鳳山區○○路85巷巷口駛出，欲起駛穿越路口時，本應
    注意汽車起駛前應禮讓行進中之車輛先行，而依當時天候晴
    ，日間自然光線，柏油路面乾燥、無缺陷、無障礙物，視距
    良好，並無不能注意之情事，竟疏未注意，貿然起駛。適有
    黃○珊騎乘車牌號碼000-0000號普通重型機車，沿高雄市鳳
    山區○○路由北向南直行至85巷巷口時，因行經閃光黃燈未減
    速慢行且超速行駛，見狀剎車不及而左閃人車倒地，再遭後
    方由林○緹(檢察官另為不起訴處分)所騎乘之車牌號碼000-0
    000號普通重型機車碰撞，因而受有右側（起訴書誤載為左
    側，應予更正）腎臟重度撕裂傷併後腹腔出血及右側肋膜積
    血、頭部鈍傷、軀幹及兩側上下肢多處擦挫傷等傷害。
二、案經黃○珊訴由高雄市政府警察局鳳山分局報告臺灣高雄地
    方檢察署檢察官偵查起訴。
    理  由
壹、證據能力
    被告以外之人於審判外之陳述，雖不符刑事訴訟法第159條
    之1至之4等4條之規定，而經當事人於審判程序同意作為證
    據，法院審酌該言詞陳述或書面陳述作成時之情況，認為適
    當者，亦得為證據，刑事訴訟法第159條之5第1項定有明文
    。查本判決所引用之證據資料屬於被告以外之人於審判外之
    言詞、書面陳述者，經上訴人即被告劉添旺（下稱被告）於
    本院審理時表示同意有證據能力（見本院簡上字卷，下稱本
    院卷，第71頁），審酌上開證據作成時之情況，無不當取供
    或違反自由意志而陳述等情形，且均與本案待證事實具有關
    聯性，認為以之作為本案之證據亦屬適當，自均具有證據能
    力，而得採為認定被告犯罪事實之證據。
貳、實體部分
一、認定事實所憑之依據及理由
  ㈠訊據被告劉添旺坦認有於上開時間、騎乘車牌號碼000-000&0
    000; 號普通重型機車由高雄市鳳山區○○路85巷巷口駛出，
    正要起駛之事實，惟矢口否認有何過失傷害犯行，辯稱：我
    在該處巷口待轉，我看兩邊號誌均為紅燈就起駛，我跟告訴
    人沒有發生碰撞，是告訴人車速過快導致自己摔倒，與我無
    關云云（本院卷第159至160、181頁）。經查：
  1.上開犯罪事實，業據被告於原審審理時坦承過失傷害犯行不
    諱（原審審交易卷第59頁），並經證人即告訴人黃○珊於警
    詢及本院、證人林○緹於警詢時證述明確（警卷第11至12、9
    至10頁、本院卷第161頁），且有道路交通事故現場圖、道
    路交通事故調查報告表㈠、㈡-1、道路交通事故談話紀錄表、
    現場監視器畫面照片、現場行車紀錄器畫面照片、檢察事務
    官勘驗筆錄暨截圖在卷可佐（警卷第13至21頁、偵字卷第41
    至53頁），並經本院勘驗無訛，有勘驗筆錄在卷為證（本院
    卷第72、172至173頁），應可認定。
　2.被告雖以前詞置辯，惟查：
　⑴證人黃○珊於警詢時證稱：於109年07月22日11時44分許騎乘
    車牌號碼000-0000號普通重型機車行經高雄市鳳山區○○路85
    巷口時，突然有一台車出現在我視線前方，我為了要閃避，
    所以緊急煞車，故我就自己摔倒等語（警卷第11頁背面）；
    於本院審理時證稱：我發現被告突然停在我前方，所以我急
    煞，然後我就自摔等語（本院卷第161頁）， 核與本院勘驗
    所見，告訴人騎乘機車在○○路慢車道上，於畫面時間11時31
    分58秒，告訴人機車自外側車道移向內側車道，被告出現在
    告訴人正前方；畫面時間11時31分59秒，告訴人接近被告機
    車，被告在路口停止線後方；畫面時間11時32分00秒，告訴
    人機車開始傾斜倒地等情（偵字卷第47至49頁、本院卷第72
    、172至173頁）大致相符。可見被告貿然起駛未讓行進中之
    告訴人機車先行，突然出現在告訴人前方，致告訴人閃煞不
    及而人車倒地。
  ⑵按汽車起駛前應顯示方向燈，注意前後左右有無障礙或車輛
    行人，並應讓行進中之車輛行人優先通行，道路交通安全規
    則第89條第1 項第7 款定有明文。經查，被告事發時所領有
    之普通重型機車駕駛執照業經易處逕註，註銷期間自109 年
    1 月17日起至110 年1 月16日止，有公路監理電子閘門資料
    在卷可稽（原審交簡卷第15頁），惟依其曾考領有適當駕駛
    執照之智識及駕駛經驗，應知悉前開規定，而事發當時天候
    晴，日間自然光線，柏油路面乾燥、無缺陷、無障礙物，視
    距良好乙節，有道路交通事故調查報告表㈠附卷可參（警卷
    第18頁），可見當時並無不能注意之情事，則被告疏未注意
    前後左右有無障礙或車輛行人，並讓行進中之車輛優先通行
    ，即貿然起駛，因而肇致本件交通事故，被告行為具有過失
    甚明。
　⑶而告訴人因本件交通事故人車倒地，再遭後方由林○緹所騎乘
    之車牌號碼000-0000號普通重型機車碰撞，因而受有右側（
    起訴書誤載為左側，應予更正）腎臟重度撕裂傷併後腹腔出
    血及右側肋膜積血、頭部鈍傷、軀幹及兩側上下肢多處擦挫
    傷等傷害，經證人黃○珊於警詢及本院審理時證述明確（警
    卷第12頁、本院卷第161、169頁），核與證人林○緹於警詢
    時證述相符（警卷第9至10頁），並有長庚醫療財團法人高
    雄長庚紀念醫院（下稱長庚醫院）診斷證明書在卷可證（警
    卷第25頁），足認被告行為與告訴人所受傷害結果間具有相
    當因果關係。
  ⑷又證人黃○珊雖在本院證稱：被告原本跟我同向直行，所以我
    往左邊一點，結果被告就直接切到我前面等語（本院卷第16
    1頁），然行車紀錄器畫面所見被告並未與告訴人同向直行
    ，是被告突然從告訴人右前方起駛而出，故應以告訴人警詢
    時所述及客觀錄影畫面呈現之情節而認定，附此敘明。
  ⑸另被告雖於本院辯稱：我之前沒有違規的紀錄，所以不知道
    駕照被吊銷的事情等語（本院卷第112頁），然經本院提示
    公路監理電子閘門資料（原審交簡卷第15頁），被告交通違
    規數高達7件，被告改稱因為沒收到違規罰單及駕照被吊銷
    之通知，所以不知道云云（本院卷第112頁）。經本院函查
    之結果，被告因為在6個月內駕照違規記點高達6點以上，且
    因駕駛執照逾期不繳送，自109年1月17日起吊銷並逕行註銷
    駕駛執照，1年內不得重新考領駕駛執照。又裁決書係送達
    被告當時高雄市○○區○○○街00巷0號、高雄市○○區○○○路000號
    5樓住居所等情，有高雄市政府交通局111年2月7日高市交裁
    決字第11131936000號函暨劉添旺違規查詢報表、吊扣銷查
    詢報表、裁決書及送達證書在卷可稽（本院卷第139至150頁
    ），故被告所辯即非可採。
  ⑹再者，被告與告訴人調解成立，先以未收到調解筆錄為由，
    拒不履行（本院卷第113頁），然本院調解筆錄是寄送至被
    告之高雄市○○區○○○街00巷0號之住所，有110年度雄司附民
    移調字第485號卷內所附送達證書為證（該卷第31頁），被
    告又改稱：我現在沒有工作，無能力賠償告訴人等語（本院
    卷第177頁），可見被告辯稱未收到調解筆錄故未能賠償云
    云，乃推諉之詞，並非可採。
  ㈡告訴人與有過失之部分：
  1.按行車速度，依速限標誌或標線之規定，無速限標誌或標線
    者，應依下列規定：一、行車時速不得超過50公里。但在設
    有快慢車道分隔線之慢車道，時速不得超過40公里，未劃設
    車道線、行車分向線或分向限制線之道路，時速不得超過30
    公里。又汽車行駛至交岔路口，其行進、轉彎，應遵守燈光
    號誌或交通指揮人員之指揮，道路交通安全規則第93條第1
    項第1款、第102條第1項第1 款分別定有明文。而閃光黃燈
    表示「警告」，車輛應減速接近，注意安全，小心通過，道
    路交通標誌標線號誌設置規則第211條第1項第1 款亦有規定
    。
  2.查，告訴人行經上開設有閃光黃燈號誌之交岔路口，慢車道
    速限為每小時40公里、快車道速限為每小時50公里，有高雄
    市政府交通局車輛行車事故鑑定委員會110年2月5日高市車
    鑑字第11070098800號函暨高雄市政府交通局車輛行車事故
    鑑定委員會鑑定意見書、道路交通事故調查報告表㈠在卷可
    稽(偵字卷第107至110頁、警卷第18頁)。而告訴人於109年7
    月22日在長庚醫院向員警承認駕車時行車速度為每小時60公
    里；於109年8月20日警詢時供稱行車速度約時速60公里左右
    等語，有警詢筆錄及道路交通事故談話紀錄表在卷可佐（警
    卷第11背面、20正背面頁），參以員警依檢視路口監視影片
    影像畫面攝錄格式，檔案每秒影片記錄畫面影格數為8，現
    場測距車輛起點（禁止汽車右轉標誌）至光復路口停止線之
    距離為40.5公尺，黃○珊經過起訖點影格數為22格，故換算
    車速約為每小時53公里等情，有高雄市政府警察局鳳山分局
    111年2月19日高市警鳳分偵字第11170519800號函暨職務報
    告在卷可查（本院卷第151、153頁）。因告訴人自承時速約
    60公里，並有員警依錄影推算告訴人行經事發前一路口之時
    速約53公里，則兩者綜合判斷後，可認告訴人當時車速已逾
    快車道之速限每小時50公里，有超速之情事。
  3.證人即告訴人雖於本院證稱：我之前說時速 60公里，那是
    因為警察硬要我講個數字，我躺在醫院病床已經很痛了，我
    不知道要講多少。我看到被告的下一秒馬上煞住，我就摔出
    去了，我覺得我可以看到被告並且立即煞住，就表示我車速
    不可能那麼快，我覺得我的時速頂多40幾公里等語（本院卷
    第163至164、167頁），供稱是自己隨便講一個數字，才講
    出時速60公里等語，然告訴人在本院證稱：我當時沒有想太
    多，就是直接反應，沒有經過利弊得失思考直接回答，警察
    沒有要求我具體回答內容或下任何指示，警察請我依據自己
    記憶，照自己的意思回答等語（本院卷第166、169頁），可
    見員警僅是請告訴人講出自己的時速，並未要求告訴人講出
    具體數字，是告訴人依自己的意思而供出時速約60公里之數
    字，足認告訴人所述之時速是尚未及權衡利害得失之回答，
    較符真實，否則其不會在一開始員警詢問車速，供出對己不
    利之數字，則告訴人事後於本院改稱時速僅40幾公里，並未
    超速云云，自非可採。
　4.又員警雖在道路交通事故調查報告表㈠，記載號誌種類為無
    號誌（警卷第18頁），但依行車紀錄器畫面所見，告訴人接
    近被告機車時，被告在路口停止線後方，告訴人行進方向之
    ○○路、○○路85巷口，路口號誌為閃黃燈，有截圖在卷可佐（
    偵字卷第49頁），故可知告訴人行經之路段是有閃光黃燈之
    交岔路口。又依告訴人於員警製作談話記錄及警詢時均供稱
    該路段沒有號誌（警卷第12、20頁），可見告訴人並未注意
    到閃光黃燈，再依告訴人於警詢證稱，突然有一台車出現在
    告訴人視線前方，告訴人為了要閃避，所以緊急煞車摔倒乙
    情（警卷第11頁背面） ，可見是被告突然出現在告訴人視
    線前方，告訴人才緊急剎車，告訴人並無依照閃光黃燈號誌
    減速接近該交岔路口，亦可認定告訴人有行經閃光黃燈號誌
    未減速慢行之情況。 
　5.另本件前經檢察官送高雄市政府交通局車輛行車事故鑑定委
    員會鑑定之結果，雖認被告起駛前未讓行進中之車輛先行，
    為肇事主因；告訴人黃○珊超速，為肇事次因，此有高雄市
    政府交通局車輛行車事故鑑定委員會鑑定意見書在卷為證（
    偵字卷第109至110頁），然因鑑定意見並未審酌告訴人另有
    行經閃光黃燈號誌未減速慢行之過失，此部分關於告訴人之
    鑑定意見為法院所不採，附此敘明。
  6.綜前，告訴人騎乘機車行經該設有閃光黃燈之交岔路口，未
    減速而持續以超過速限時速50至60公里之速度超速前行，則
    其就本件事故之發生亦同有行經閃光黃燈號誌交岔路口，未
    減速慢行且超速行駛之過失乙節，足堪認定。惟告訴人對於
    本件交通事故之發生雖與有過失，然此僅為民事責任過失相
    抵刑罰裁量輕重之問題，並不影響被告之刑事過失責任，併
    予敘明。
  ㈢綜上所述，本案事證明確，被告犯行堪以認定，應依法論科
    。
二、按刑法總則之加重，係概括性之規定，所有罪名均一體適用
    ；刑法分則之加重，係就犯罪類型變更之個別犯罪行為予以
    加重，成為另一獨立之罪名。道路交通管理處罰條例第86條
    第1 項加重其刑至2 分之1 之規定，係就刑法第276 條第1 
    項之過失致人於死罪、同條第2 項之業務過失致人於死罪，
    同法第284 條第1 項之過失傷害（及致重傷）罪、同條第2 
    項之業務過失傷害（及致重傷）罪之基本犯罪類型，對於加
    害人為汽車駕駛人，於從事駕駛汽車之特定行為時，於行經
    行人穿越道之特定地點，不依規定讓行人優先通行，因而致
    人受傷或死亡之特殊行為要件予以加重處罰，已就上述刑法
    第276 條第1 、2 項，同法第284 條第1 、2 項各罪犯罪類
    型變更之個別犯罪行為予以加重，而成另一獨立之罪名，自
    屬刑法分則加重之性質（最高法院99年度台非字第198號判
    決意旨參照）。經查，本案事發時被告考領之普通重型機車
    駕駛執照已遭易處逕註，註銷期間自109 年1 月17日起至11
    0 年1 月16日止，有公路監理電子閘門資料在卷可稽（原審
    交簡卷第15頁）。被告於行為時並無駕駛執照，卻仍駕車上
    路，因過失致告訴人受傷，應可認定。
三、核被告所為，係犯道路交通管理處罰條例第86條第1 項、刑
    法第284 條前段之無駕駛執照因過失致人受傷罪，公訴意旨
    認被告係犯刑法第284 條前段之過失傷害罪，容有誤會，惟
    因二者基本社會事實同一，應變更起訴法條。
四、撤銷原判決之理由
  ㈠原審認被告犯罪事證明確，據以論罪科刑，固非無見。惟查
    ：
　1.訊問被告應先告知犯罪嫌疑及所犯所有罪名，罪名經告知後
    ，認為應變更者，應再告知，刑事訴訟法第95條第1款定有
    明文。上開應再告知之範圍，包含依刑事訴訟法第300條規
    定變更之法條，此規定乃為被告在刑事訴訟程序上應受告知
    之權利，旨在使被告能充分行使防禦權。而檢察官起訴法條
    為刑法第284條過失傷害罪，經審理結果認定被告係犯無駕
    駛執照駕車因過失傷害人罪，因屬刑法分則之加重，乃成為
    獨立之罪名，本應依上述規定告知被告，惟原審疏未向被告
    諭知變更後之罪名，有準備程序筆錄（原審審交易卷第57至
    61頁）暨110年度交簡字第1028號卷宗可證，已有不當。
　2.本件被告雖不能以告訴人與有過失而辭其應負之過失責任，
    惟告訴人之過失既與被告之過失，併合而為本件交通事故發
    生之原因，告訴人是否與有過失、過失情節之輕重，均攸關
    被告罪責之成立及科刑之審酌，自應詳加審認，並說明憑以
    認定之證據，然原審並未審認告訴人與有過失。被告以其並
    無過失否認犯罪提起上訴，請求本院撤銷改判無罪，雖為無
    理由，但被告主張告訴人有超速之與有過失部分，原審漏未
    審酌，則有理由。
  3.檢察官上訴意旨主張被告過失造成告訴人受傷，所造成損害
    並非輕微，且被告迄今未履行調解筆錄內容之賠償，認為原
    審量刑過輕等語。但原判決已就告訴人傷勢及被告未依調解
    筆錄履行之情狀予以審酌，並在法定刑內予以量刑，難認有
    何不當，是檢察官依循告訴人請求，執前詞指摘原判決不當
    ，為無理由。　
　4.另被告在原審承認犯行，上訴後否認犯行，毫無悔意，犯後
    態度不佳，量刑因子已有變更，原審亦未及審酌被告犯後否
    認犯行之態度。從而，被告提起上訴，關於原審漏未審酌告
    訴人與有過失部分為有理由，原判決另有前述可議之處，應
    由本院將原判決予以撤銷改判。
五、刑罰裁量
   爰以行為人之責任為基礎，審酌被告前揭過失造成告訴人受
   有上開傷害，實有不該，考量被告犯後於原審坦承犯行，在
   本院否認犯行，毫無悔意，被告雖與告訴人於原審審理時調
   解成立，願賠償告訴人新臺幣（下同）102,000元，但迄今均
   未給付分毫，經被告及告訴人陳述明確（本院卷第165、177
   頁），並有調解筆錄在卷可佐（原審審交易卷第53頁），全
   未彌補告訴人損害，犯後態度難認良好。兼衡其自陳國小畢
   業之教育程度，現在工作不穩定，日收入約800元或1,000元
   之生活狀況（本院卷第182頁），兼衡被告犯罪手段、品行，
   及告訴人與有過失暨所受傷害程度等一切情狀，量處如主文
   第2項所示之刑，並諭知易科罰金之折算標準。
據上論斷，應依刑事訴訟法第455 條之1 第1 項、第3 項、第36
9 條第1項前段、第364 條、第299條第1項前段，判決如主文。
本案經檢察官吳協展提起公訴，檢察官姜麗儒到庭執行職務。
中　　華　　民　　國　　111 　年　　3 　　月　　28　　日
                  刑事第十庭  審判長法  官  曾鈴媖
                                    法  官  吳俞玲 
                                    法  官  陳美芳 
以上正本證明與原本無異。
本判決不得上訴。
中　　華　　民　　國　　111 　年　　3 　　月　　28　　日
　　　　　　　　　　　　　　　　　　書記官  徐美婷
附錄論罪科刑法條： 
刑法第284條
因過失傷害人者，處一年以下有期徒刑、拘役或十萬元以下罰金
；致重傷者，處三年以下有期徒刑、拘役或三十萬元以下罰金。